【裁判字號】    98,訴,1248
【裁判日期】    990127
【裁判案由】    損害賠償
【裁判全文】
臺灣臺南地方法院民事判決              98年度訴字第1248號
原      告  佳大世界股份有限公司
法定代理人  甲○○
訴訟代理人  郭國益律師
被      告  大信工程股份有限公司
法定代理人  乙○○
訴訟代理人  李逸文律師
上列當事人間請求損害賠償事件，本院於民國99年1月13日言詞
辯論終結，判決如下：
    主    文
原告之訴及假執行之聲請均駁回。
訴訟費用由原告負擔。
    事  實  及  理  由
壹、程序方面
    按訴狀送達後，原告不得將原訴變更或追加他訴，但如有擴
    張或減縮應受判決事項之聲明者，不在此限，民事訴訟法第
    255 條第1項第3款定有明文。本件原告起訴，原請求被告給
    付原告新臺幣（下同）2,570,427 元及自起訴狀繕本送達被
    告翌日起至清償日止，按週年利率5%計算之利息。嗣於言詞
    辯論期日變更其請求為被告應給付原告2,569,946 元，及自
    起訴狀繕本送達被告翌日起至清償日止，按週年利率5%計算
    之利息（本審卷第44頁背面）。揆之原告前揭訴之變更，核
    係減縮應受判決事項之聲明，參諸首揭規定，自為適法，合
    先敘明。
貳、實體方面
一、原告起訴主張：
    (一)被告於民國97年5 月13日就其向第三人承攬之「臺南縣大
      內鄉○○○○道路工程」與原告簽訂「材料買賣合約書」
      （以下簡稱系爭合約書），約定向原告訂購預力鋼絞線46
      3公噸，每公噸單價為44,100元。詎被告自98年2月16日起
      至98年5 月19日止，僅提貨131.394公噸，其餘之331.606
      公噸則拒絕提貨。被告期間從未通知原告應停止生產及出
      料，致使原告繼續依照合約生產等待被告提貨。嗣經原告
      業務員即本件買賣之原告聯絡人段志誠多次催促被告前來
      提貨，被告始終置之不理。經原告探訪後，始知被告貪圖
      國外削價競爭之價廉物料，而不再向原告提貨。原告乃於
      98年8月27日以永康鹽行郵局第199號存證信函，催促被告
      於文到7 日內前來提貨，被告未予理會，顯有遲延給付之
      情形。原告嗣於98年11月6日再以永康鹽行郵局第262號存
      證信函，催告被告務於文到7 日內前來提貨，以履行契約
      ，逾期即解除契約，並依民法第260 條規定請求損害賠償
      ，惟被告仍未前來提取其餘之331.606 公噸鋼絞線。原告
      後於98年11月24日則再以存證信函，向被告表示解除系爭
      合約。
    (二)系爭合約書第13條雖約定「甲方（即被告）認為供料有終
      止之必要時，得解除合約全部或一部分，乙方（即原告）
      接到甲方通知後，應立即停止生產及出料，其已製成品及
      進場材料，由甲方核實給價，倘因此而使乙方蒙受損害時
      ，甲方應予補償。」等語。惟觀諸前開規定，僅約定於被
      告認為供料有終止之必要時，得主動解除合約，未規定原
      告亦得主動解除合約。基於民法第148 條「行使權利，履
      行義務，應依誠實及信用方法。」之規定及衡平法則，對
      於契約另一造之原告而言，被告如有不完全給付而導致原
      告蒙受損害時，被告仍應依系爭合約書第13條之約定，賠
      償原告損害，方符誠信及公平原則。
    (三)被告於98年5 月19日最後一次提貨時，預力鋼絞線之單價
      已從每公噸42,000元略跌至38,250元，然目前市價已跌至
      每公噸30,500元，致每公噸原告損失7,750元（計算式:38
      ,250-30,500＝7,750），被告共拒絕提取預力鋼絞線331.
      606公噸，原告共損失2,569,946元（計算式：7750331.
      606＝2,569,946，小數點以下捨棄）。依民法第227 條第
      2 項不完全給付之規定及類推適用系爭合約書第13條之約
      定，被告應賠償如上開計算之損失金額予原告。
    (四)並聲明：求為判決，被告應給付原告2,569,946 元，及自
      起訴狀繕本送達被告翌日起至清償日止，按週年利率5%計
      算之利息，並願供擔保，請准宣告假執行。
二、被告則以：
    (一)本件原告主張被告遲延，與法律及契約之規定不符：
      1.本件雙方簽訂者，為「材料買賣合約」，故本件雙方權
        利義務之性質，應屬買賣無疑，而依民法第345 條之規
        定：「稱買賣者，謂當事人約定一方移轉財產權於他方
        ，他方支付價金之契約。」可知，買受人之義務為在出
        賣人移轉買賣標的物之所有權後給付價金，故「提貨」
        並非買受人法律上之給付債務。
      2.依系爭合約書第6條第2款「合約金額：新臺幣貳仟零肆
        拾壹萬捌仟參佰元整（含稅），依實際進場數量結算」
        約定，可知系爭合約463 公噸之數量，僅係預估之需求
        數量上限，供參考之用，並非兩造約定據以計算買賣價
        金之依據。雙方實際採購之數量及應給付之款項，仍需
        依照買方實際訂貨及進場之數量辦理結算。兩造訂約後
        ，被告共向原告進貨4次分別為(1)第1次進貨，62公斤，
        單價46,950元/公噸。(2)第2次進貨，60,278公斤，單價
        41,750元/公噸。(3)第3次進貨，5,534公斤，單價38,25
        0元/公噸。(4)第4次進貨，65,520公斤，單價38,250元/
        公噸。上開數量及單價，均係依照被告工程進度所需，
        依次個別向原告下訂時，原告依照當時鋼筋價格之水平
        ，向被告報價經被告同意及確定交期後，再由原告出貨
        至被告工地。顯見，被告並無法律上或契約上之義務，
        以特定之價格於原告所限定之時間內，向原告進貨完畢
        。原告既無此法律上或契約上之義務，自不會僅因原告
        對被告寄發存證信函，即發生被告遲延違約之效果。被
        告既未遲延，則原告主張依民法第227 條解除契約，其
        解除之意思表示即不生效。
    (二)系爭合約書第13條係規範原告違約時，被告得單方終止或
      解除合約並請求損害賠償，並無約定原告得單方終止或解
      除合約及請求被告賠償之約定。而解釋契約，固須探求當
      事人立約時之真意，不能拘泥於契約之文字，但契約文字
      業已表示當事人真意，無須別事探求者，即不得反捨契約
      文字而更為曲解。故原告主張依民法第148 條之誠信及公
      平原則，被告應依該條文賠償原告損失，顯不可採。
    (三)被告亦否認原告有何等損害，蓋雙方間就鋼絞線之買賣，
      需於進貨前具體確認單次買賣個別之數量、價格、交期，
      被告並無以特定價格向原告採購特定數量之義務。原告以
      其認為被告應給付38,250 元/公噸購買之價格減去原告主
      張之市價30,500元/公噸之7,750 元/公噸價差為其損害，
      實不可採。
    (四)並聲明：求為判決，駁回原告之訴及假執行之聲請，如受
      不利益判決，願供擔保免為假執行。
三、(一)下列事實經兩造協議列為不爭執事項（本審卷第60頁），
      爰作為本件判決之基礎：
      1.兩造於97年5月13日簽訂有本院98年度補字卷第8頁至第
        11頁所示之系爭合約書，原告並於同日出具如前揭卷宗
        第12頁所示之保證書。依系爭合約書第6 條約定，被告
        向原告購買463 公噸鋼絞線，單價（含稅）44,100元，
        總價（含稅）為20,418,300元，並約定該總價額，依實
        際進場數量結算。
      2.被告已依系爭合約書向原告提用131.394 公噸鋼絞線，
        與上開463公噸尚有331.606公噸之差額。
      3.原告於98年11月6 日曾以本審卷第27頁至第28頁所示存
        證信函催告被告於文到7 日內提清所訂購之鋼絞線，被
        告已於98年11月7日受領該存證信函。
      4.原告復於98年11月24日以本審卷第46頁至第47頁所示存
        證信函解除上開買賣合約，該存證信函被告亦已受領。
    (二)下列事項經兩造協議後，列為爭執要點，爰作為本件判決
      所應審究之範圍（本審卷第60頁背面）：
      1.原告以98年11月24日存證信函向被告解除上開買賣合約
        ，是否生合法解除之效力？
      2.原告主張類推適用系爭合約書第13條第1 項約定，是否
        有據？
      3.原告依民法第227條第2項規定，請求被告賠償如訴之聲
        明所示之金額，是否有據？
四、茲就上開兩造爭執事項，分述本院得心證理由如下：
    (一)原告以98年11月24日存證信函向被告解除上開買賣合約，
      不生合法解除之效力：
      1.按買受人對於出賣人有受領標的物之義務，為民法第36
        7 條所明定，故出賣人已有給付之合法提出而買受人不
        履行其受領義務時，買受人非但陷於受領遲延，並陷於
        給付遲延，出賣人非不得依民法第254 條規定據以解除
        契約，最高法院固著有64年台上字第2367號判例可資參
        照。惟按債務人非依債務本旨實行提出給付者，不生提
        出之效力，為民法第235 條所明定。物之交付義務人所
        提出交付之物與契約訂定之內容不符者，不得謂為依債
        務本旨之提出，自不生提出之效力，債權人拒絕受領，
        即不負遲延責任，最高法院亦著有31年上字第2481號判
        例足資參照。
      2.依兩造不爭執真正系爭合約書所載，兩造就所買賣標的
        即鋼絞線，僅約定其噸數、單價及總價額，並約定依實
        際進場數量結算等語，此觀系爭合約書第6 條自明，有
        系爭合約書附卷可憑（補字卷第9 頁以下）。而兩造復
        於系爭合約書第9 條約定：「甲方（即被告）對本工程
        如有變更計劃及增減工程數量之必要時，乙方（即原告
        ）接得甲方通知後，須依照新計劃辦理。對於增減數量
        ，雙方依照本合約所訂單價計算增減之（合約單價以中
        鋼第二季盤價做基礎，以後合約單價依中鋼開盤高碳線
        材漲跌幅100%累計增或減），如有新增工程項目時，由
        雙方協議補充單價，倘因甲方變更計劃，而使乙方廢棄
        已做之工程或已到場之材料時，由甲方實地驗收後，參
        照本合約所訂單價或比照訂約時料價計給之。」等語。
        則依前揭兩造約定相互參研，顯然是被告於合約書第 2
        條所示大內鄉○○○○道路工程所施作之期間內，約定
        向原告購買463 公噸鋼絞線，另約定被告如有變更購買
        計劃，致其購買鋼絞線之數量有所增減之必要時，原告
        接獲被告通知後，須依照新購買計劃予以辦理。至於增
        加採購部分，則由雙方協議補充單價。至於若有因被告
        變更採購計劃，而減少採購者，則因此造成原告廢棄已
        做鋼絞線或已到場之鋼絞線時，自應由被告實地驗收後
        ，參照系爭合約所訂單價或比照訂約時料價計價給付原
        告甚明。此由系爭合約第13條約定「甲方（即被告）認
        為供料有終止之必要時，得解除合約全部或一部分，乙
        方（即原告）接到甲方通知後，應立即停止生產及出料
        ，其已製成品及進場材料，由甲方核實給價，倘因此而
        使乙方蒙受損害時，甲方應予補償。」等語，益足佐證
        前情，應屬實在，自無疑義。
      3.再者，前揭「大內鄉○○○○道路工程」目前仍在施工
        中，其施工進度約為70% 等情，業據被告陳明在卷，復
        為原告所不爭執，自堪信為真實。依兩造所簽訂系爭合
        約書所載，渠等並未就原告應於何特定期日，應給付買
        賣標的鋼絞線若干數量，而為約定。其等僅於系爭合約
        第2 條約定工程名稱為「大內鄉○○○○道路工程」；
        於第12條逾期責任約定：「乙方（即原告）倘不依照合
        約規定或工地訂貨要求，每逾期一日按結算金額千分之
        一罰款，…其中訂單及出貨時間先由甲乙雙方工地代表
        率訂相關時程表後執行之。」等語，此觀系爭合約書自
        明。是由前揭約定足見，被告係於「大內鄉○○○○道
        路工程」施工期間內，向原告購買前述數量之鋼絞線，
        原告給付鋼絞線之日期及數量，則係依兩造工地代表率
        訂相關時程表後執行之，要屬當然。至於上開「大內鄉
        ○○○○道路工程」既仍在施工期間內，尚未全部施工
        完成，有如前述。顯然被告依系爭合約，應向原告購買
        前揭數量鋼絞線之最後期限尚未屆至。而原告並未舉證
        證明兩造工地代表已就原告應給付之鋼絞線訂定相關時
        程表後，被告仍未據以執行之積極證據。是原告以前揭
        存證信函催告被告受領其所提出之鋼絞線，尚不能謂已
        合乎系爭合約所約定之債務本旨而提出，依上開最高法
        院判例說明，被告拒絕受領，即不負遲延責任。換言之
        ，被告並未因原告以前揭存證信函之催告而負遲延之責
        ，要屬當然。雖買受人受領買賣標的物，若有遲延者，
        依上開最高法院判例說明，仍為應負給付遲延之責。然
        被告既無受領遲延之情事，已見前述，是其自無負給付
        遲延之責甚明。乃原告猶以98年11月24日存證信函，主
        張被告給付遲延，經催告仍不履行為由，解除系爭合約
        ，自嫌乏據，應毋庸疑。被告就此所為辯解，尚屬可採
        。原告主張系爭合約業已解除，依上開說明，核無可採
        。
      3.按契約經解除者，溯及訂約時失其效力，與自始未訂契
        約同。此與契約之終止，僅使契約嗣後失其效力者迥異
        。民法債編第二章「各種之債」各節所規定之契約，固
        可謂為有名契約，但並不能因而涵蓋所有類型之契約，
        本於契約自由之原則，倘當事人因自由訂定而不能歸類
        之其他無名契約，自仍可類推適用民法相關之規定。又
        繼續性供給契約，乃當事人約定一方於一定或不定之期
        限內，向他方繼續供給定量或不定量之一定種類、品質
        之物，而由他方按一定之標準支付價金之契約。是無名
        之不定期繼續性供給契約，亦應同可類推適用民法相關
        之規定。繼續性供給契約倘於中途發生當事人給付遲延
        或給付不能時，民法雖無明文得為終止契約之規定，但
        為使過去之給付保持效力，避免法律關係趨於複雜，應
        類推適用民法第254條至第256條之規定，許其終止將來
        之契約關係，依同法第263條準用第258條規定，向他方
        當事人以意思表示為之（最高法院94年度台上字第1860
        號裁判、89年度台上字第1904號裁判意旨參照）。系爭
        合約書雖載為「材料買賣契約書」，然系爭合約書係約
        定原告於「大內鄉○○○○道路工程」施工期間內，以
        每公噸44,100元為基礎，供給被告鋼絞線，共計463 公
        噸，此觀系爭合約書自明。是系爭合約核屬具有買賣性
        質之繼續性供給契約無訛。若原告仍欲維持過去給付之
        效力，應僅能終止系爭合約而非解除系爭合約，併此敘
        明。
    (二)原告主張類推適用系爭合約書第13條第1 項約定，顯屬無
      據：
      1.按類推適用，係就法律未規定之事項，比附援引與其性
        質相類似之規定，加以適用，為基於平等原則及社會通
        念以填補法律漏洞的方法，倘無法律漏洞，自不生類推
        適用而補充之問題。基於同一法理，於契約條款之類推
        適用，亦須於契約未約定之事項，始有比附援引其他條
        款適用之餘地（最高法院95年度台上字第2309號裁判意
        旨參照）。
      2.系爭合約書第13條係約定：「甲方（即被告）認為供料
        有終止之必要時，得解除合約全部或一部分，乙方（即
        原告）接到甲方通知後，應立即停止生產及出料，其已
        製成品及進場材料，由甲方核實給價，倘因此而使乙方
        蒙受損害時，甲方應予補償。」等語，此有系爭合約書
        附卷可稽。原告主張類推適用系爭合約書第13條第1 項
        約定，既係以其業已解除系爭合約為由，而依該條項請
        求被告予以補償，此據原告陳明在卷（本審卷第44頁）
        。惟系爭合約並未合法解除或終止，已如前述，是原告
        自無從類推適用系爭合約書第13條第1項約定之餘地，
        已無庸置疑。
      3.再者，縱認系爭合約書第13條第1 項僅規定被告得主動
        解除契約，原告方得請求補償。至於原告則無解約權限
        ，致使若被告不為主動解約，原告即求償無門，對原告
        似有不盡公平之處。惟查，原告與被告均為股份有限公
        司，顯然是依公司法成立從事營業之法人。是衡情原告
        自非輕率無經驗之交易者，或於締約時有何立於資訊不
        足或相對弱勢之一方。縱系爭合約部分條款，確有對原
        告不利之處，惟原告於締約時既未就此提出異議，仍與
        被告簽訂系爭合約書，顯然原告已認可系爭合約所約定
        之內容而願予以遵守。而系爭合約之條文僅有15條，衡
        情亦無不能注意或難以注意之處。本於私法自治，契約
        自由原則，原告自應遵守系爭合約所示之權利義務關係
        。原告遽行主張民法第148 條誠信原則，以系爭合約書
        所未約定事項，援用類推適用之法則，類推適用系爭合
        約書第13條第1 項約定，請求被告予以補償，亦屬無據
        ，併予說明。
    (三)原告依民法第227條第2項規定，請求被告賠償如訴之聲明
      所示之金額，亦屬乏據：
      1.按民法第227 條所謂之不完全給付，係指債務人提出之
        給付，不合債之本旨而言，其型態有瑕疵給付及加害給
        付兩種。是以構成不完全給付之要件，須債務人已為給
        付，僅所提出之給付與債之本旨不相符合，若債務人未
        為給付，雖可能構成給付不能、給付拒絕或給付遲延，
        惟均非屬不完全給付之範疇（最高法院96年度台上字第
        2084號裁判意旨參照）。
      2.本件原告係主張被告拒絕受領其所提出之給付鋼絞線，
        導致原告因此受有跌價損害，而依民法第227條第2項規
        定請求被告賠償損害，此據其陳明在卷（本審卷第43頁
        背面第9 行）。而買受人受領買賣標的物，若有遲延者
        ，固應負給付遲延之責，然原告並未依債務本旨提出給
        付，被告並無受領遲延之情事，亦難令其負給付遲延之
        責等情，均見前述。是被告拒絕受領原告所提出之給付
        ，自屬有據，原告依前揭法文請求被告賠償，已嫌乏據
        甚明。況所謂給付拒絕或給付遲延，依上開說明，既均
        非屬不完全給付之範疇。是原告依民法第227條第2項給
        付不完全規定，請求被告賠償，亦屬無據，要無疑義。
        被告就此所為辯解，信而有徵，自屬可採。
五、從而，原告以前揭事實，依民法第227條第2項不完全給付之
    規定及類推適用系爭合約書第13條之約定，請求如其聲明所
    示，揆之上開說明，核屬無據，為無理由，應予駁回。原告
    既受敗訴判決，有如前述，是其假執行之聲請，即失所附麗
    ，應併予駁回。
六、本案事證已臻明確，原告聲請訊問證人段志誠，僅為證明系
    爭合約所示鋼絞線463公噸，已於98年8月27日製造完成，等
    待被告前來提取之事實而已，此據原告陳明在卷（本審卷第
    45頁）。惟依上開說明，縱證人段志誠確能證述前揭事實，
    然亦與本判決結果不生影響，爰不予通知來院作證。至於兩
    造其餘攻擊防禦方法及舉證，核與本院上開論斷無涉或無違
    ，爰不另一一論述，附此敘明。
七、結論：本件原告之訴為無理由，依民事訴訟法第78條，判決
    如主文。
中    華    民    國    99    年    1    月    27    日
                  民事第一庭    法  官  王漢章
以上正本係照原本作成
如對本判決上訴，須於判決送達後20日內向本院提出上訴狀
中    華    民    國    99    年    1     月    27    日
                                書記官  林木村

司法院資訊處製作；財團法人民間司法改革基金會備份。
